【裁判字號】    94,重訴,519
【裁判日期】    950303
【裁判案由】    返還代償款等
【裁判全文】
臺灣臺中地方法院民事判決  94年度重訴字第519號
原      告  乙○○
訴訟代理人  吳萬春  律師
被      告  庚○○
            戊○○
            己○○
            丙○○
            甲○○
被      告  丁○○
上  一  人
訴訟代理人  林殷世  律師
上列當事人間請求返還代償款事件，本院於民國95年2月15 日言
詞辯論終結，判決如下：
    主      文
被告庚○○、戊○○、己○○、丙○○、甲○○、丁○○於繼承
被繼承人林興隆財產之限度內，應連帶給付原告新台幣貳仟萬元
，及自民國九十三年十二月三十日起至清償日止，按年息百分之
五計算之利息。
訴訟費用由被告連帶負擔。
本判決於原告以新台幣柒佰萬元供擔保後，得假執行。但被告以
新台幣貳仟萬元為原告預供擔保後，得免為假執行。
    事實及理由
一、被告己○○經合法通知，無正當理由，未於言詞辯論期日到
    場，核無民事訴訟法第386 條各款所列情形，爰依原告之聲
    請，由其一造辯論而為判決。
二、本件原告起訴主張：緣兩造之父訴外人林興隆於民國（下同
    ）90年間向訴外人彰化銀行南屯分行（下稱債權人彰化銀行
    ）分別貸款新台幣（下同）1,500萬元及925萬元（下稱系爭
    貸款，借款期間自90年7月17日起至91年7月17日止，約定貸
    款利率為該行基本放款利率加0.875%計算，按月計付，如有
    逾期繳款情事，逾期在六個月內者，按屆期時利率10% 計罰
    違約金，逾期超過六個月者，則按屆期時利率20% 計罰違約
    金），原告則為上開貸款之連帶保證人。嗣訴外人林興隆於
    90年12月2日過世，兩造7人均為繼承人（註：均為訴外人林
    興隆之子女），被告庚○○、戊○○、己○○均依法定程序
    聲明限定繼承。然因各繼承人對於遺產之處理及清償貸款方
    式未能達成協議，致各繼承人未能繼續繳交系爭貸款本息。
    債權人彰化銀行為確保債權即轉向擔任連帶保證人之原告追
    償，原告不得已乃於93年12月29日代為清償系爭貸款本息合
    計2,00 0萬元。依民法第749條或第546條第1項、第3項規定
    ，原告得在清償之限度內，承受債權人彰化銀行對於主債務
    人即訴外人林興隆之債權，及自支出時之利息。而訴外人林
    興隆業既已死亡，被告己○○、庚○○及戊○○亦已限定繼
    承，則其他繼承人亦均視為同為限定之繼承，僅就其繼承所
    得之遺產，償還被繼承人之債務。又原告雖同為繼承人，然
    依保證或委任之關係得對被繼承人林興隆請求之權利，自亦
    不因混同而消滅，爰依上開保證或委任及繼承之法律關係，
    提起本件訴訟。訴之聲明：(1)被告6 人應在繼承被繼承人林
    興隆之遺產限度內，連帶給付原告2,000萬元，及自93 年12
    月30日起至清償日止，按年息5%計算之利息。(2)原告願供擔
    保請宣告准予假執行。
三、除被告己○○外，其餘被告庚○○、戊○○、丁○○、丙○○、甲○○均以：原告自退伍後，即在由兩造母親林賴敬創
    辦之黎明幼稚園幫忙，嗣於80年兩造母親林賴敬過世，則由
    原告擔任園長，並全權處理幼稚園事務，被繼承人林興隆僅
    是幼稚園掛名董事長，未實際執行事務，況於90年向債權人
    彰化銀行貸款時，被繼承人林興隆（民國10年生）已年逾80
    歲，身體狀況極差，又未實際經營幼稚園事業，應無大額貸
    款需要，故系爭貸款顯非被繼承人林興隆當時身份、地位所
    需。故系爭貸款實係原告個人所為，僅以被繼承人林興隆之
    名義告貸，實際貸得之款項亦由原告使用，然原告竟要其他
    繼承人承擔原告之債務，顯非合理等語，資以抗辯。答辯聲
    明：(1)原告之訴駁回。(2)如受不利之判決，願供擔保請准宣
    告免為假執行。
四、查訴外人林興隆已於90年12月2 日死亡，兩造均為林興隆之
    繼承人，其中被告庚○○、戊○○、己○○3 人均已於法定
    期限內，聲請限定繼承等事實，已據原告及除被告己○○外
    之其餘被告所不爭執，並有本院91年度繼字第147 號民事裁
    定影本及戶籍謄本6紙，附卷可憑，自堪可信為真實。
五、原告主張右揭代償之事實，業據其提出訴外人彰化銀行南屯
    分行出立之代位清償證明書影本乙紙為證，且經本院向上開
    銀行函調系爭2筆借款、還款之資料，經該行函覆稱：「(1)
    其中第一筆貸款本金1,500萬元（註：第一次貸款為87年7月
    17 日）。匯入林隆興設於該行支存帳號0000-00-00000-000
    。嗣其中1,000 萬元係匯出至林興隆設於台中三信西屯分
    社（帳號：000000000）之帳戶。400 萬元及911,836元
    ，林興隆分別自上開支存帳戶支出。(2)第二筆貸款925 萬元
    （註：第一次貸款為87年11月11日），貸放後轉入林興隆設
    於該行活期儲蓄存款帳號：0000-00-00000-00帳戶，並於當
    日自該帳戶領出償還丙○○於該行債務。」等語，此有卷附
    之上開分行95年2月10日、彰南屯字第281號函及檢附之林興
    隆上開帳戶之相關放款明細分類帳、匯出匯款明細帳、支票
    存款明細分類帳等為憑。而被告丙○○、甲○○、丁○○對
    於上開代位清償證明書亦不爭執（本院95年1月23 日審理筆
    錄），且除被告己○○外，其餘被告對於上揭訴外人彰化銀
    行南屯分行函覆之內容及相關放款明細分類帳、匯出匯款明
    細帳、支票存款明細分類帳等，亦不爭執（本院95年2 月15
    日審理筆錄）。參諸，被告甲○○所提卷附之土地登記簿謄
    本（西屯區○○段0162-0地號）所載，亦知訴外人林興隆於
    86年7月11日，即向債權人彰化銀行設定本金最高限額2,100
    萬元之抵押債權（註：債務人及義務人均為林興隆）。是以
    ，系爭2筆之主債務人為林興隆，原告（保證人）於93 年12
    月30日為之代為清償其中2,000 萬元之事實，自堪可信為真
    實。
六、按保證人向債權人為清償後，於其清償之限度內，承受債權
    人對於主債務人之債權。受任人因處理委任事務，支出之必
    要費用，委任人應償還之，並付自支出時起之利息。民法第
    749條前段（並參照民法第312條）、第546條第1項，分別定
    有明文。本件原告既基於保證人之資格，代主債務人林興隆
    清償2,000 萬元，既如前述，則自於上開範圍內承受債權人
    彰化銀行對林興隆之債權，或可依委任之關係（因受委任而
    為保證）請求林興隆償還其支出上開債務及自支出時起之利
    息（註：承受原債權人之權利，係為確保求償權之實現，是
    前者即代位權為繼受取得，求償權則非）。按諸，民法第11
    53條第1 項「繼承人對於被繼承人之債務，負連帶責任。」
    及同法第1154條「繼承人得限定以因繼承所得之遺產，償還
    被繼承人之債務。繼承人有數人，其中一人主張為前項限定
    之繼承時，其他繼承人視為同為限定之繼承。」之規定，則
    被告己○○、庚○○、戊○○、丁○○、丙○○、甲○○ 6
    人，自應就被繼承人即訴外人林興隆上開之債務，於繼承之
    財產限度內負連帶清償之責甚明。從而，原告依民法第 749
    條（保證）或第546條第1項（委任）及繼承之法律關係，請
    求被告己○○、庚○○、戊○○、丁○○、丙○○、甲○○
    6 人於繼承被繼承人林興隆財產之限度內，連帶負連帶給付
    2,000 萬元及自支出時（即93年12月30日）起至清償日止，
    按法定利率年息5%計算之利息，為有理由，應予准許。爰為
    判決如主文第1項所示。
七、至原告雖同為林興隆之繼承人，雖依民法第344 條但書之規
    定，其對被告等6人之權利不因混同而消滅，然依同法第115
    3條第2項規定，對於被繼承人（即林興隆）之債務，亦須按
    其應繼分比例負擔之，惟此究係於遺產分割（清算）時，始
    予以審究者，而與本件尚屬無涉，併予敘明。
八、兩造（被告己○○除外）均陳明願供擔保請准宣告假執行或
    免為假執行。經核均無不合，爰各酌定相當之擔保金額准許
    之。另被告己○○部分，則依職權予以酌定相當之擔保金額
    ，而免為假執行之宣告。
九、據上論結，本件原告之訴為有理由，依民事訴訟法第385條
    第1項前段、第85條第2項、第390條第2項、第392條第2項，
    判決如主文。
中    華    民    國    95    年     3    月     3    日
                  民事第四庭  法  官  陳添喜
上為正本係照原本作成。
如對本判決上訴，須於判決送達後20日內向本院提出上訴狀。
中    華    民    國    95    年     3    月     3    日
                              書記官


司法院資訊處製作；財團法人民間司法改革基金會備份。
